【裁判字號】    88,簡上,175
【裁判日期】    890629
【裁判案由】    給付票款
【裁判全文】
臺灣臺北地方法院民事判決  八十八年度簡上字第一七五號
    上  訴  人  甲○○
    訴訟代理人  游開雄律師
    被  上訴人  中和絲織廠即嚴華中 設台北縣土城市○○街十二巷二號
    送達代收人  乙○○             住台北市○○○路○段三九號十樓
右當事人間請求給付票款事件，上訴人對於中華民國八十八年一月十五日，本院台北
簡易庭八十七年度北簡字第一六九七八號第一審判決提起上訴，本院判決如左：
    主  文
上訴駁回。
第二審訴訟費用由上訴人負擔。
    事  實
甲、上訴人方面：
一、聲明：
（一）原判決廢棄。
（二）被上訴人在第一審之訴駁回。
二、陳述：除與原審判決書所載者相同茲予引用外，補稱：
（一）系爭本票原係訴外人東王染織股份有限公司（下簡稱東王公司），積欠被上訴
      人貨款所簽發，票載發票日原為八十四年六月三十日，到期日八十四年十月三
      十日。嗣於本票到期日屆至時，因訴外人東王公司之負責人、重要幹部，均滯
      留國外未歸，被上訴人遂要求擔任訴外人東王公司監察人之上訴人，更改票載
      發票日及到期日，俾延長日後追索期限，上訴人始將系爭本票之發票日、到期
      日，分別更改為八十六年六月三十日、八十六年十月三十日，且被上訴人為表
      明上訴人係訴外人東王公司之監察人，而非無權更改票載日期之第三人為由，
      進而要求上訴人於訴外人東王公司之大小章旁簽名，再三表明系爭本票債務絕
      與上訴人無關，上訴人因從未使用過票據，不諳票據常識，遂亦允所請。詎被
      上訴人竟翻異前約，執系爭本票指稱係上訴人簽發，訴請給付票款，實難令上
      訴人心服。按票據行為亦為法律行為之一種，自仍應適用民法有關法律行為之
      一般原則，是民法第八十六條第二項心中保留原則，因直接相對人之請求，雖
      在其票據上簽名，然無欲為其簽名所拘束，而其情形為相對人所明知者，得對
      直接相對人主張簽名無效；以及民法第九十二條所規定，因被詐欺而為票據行
      為者，得撤銷之規定，均仍有適用之餘地。如前所述，上訴人真意係應被上訴
      人要求，將系爭本票發票日及到期日展延，而在系爭本票上訴外人東王公司之
      大小章旁簽名，亦係聽信被上訴人所言，僅為表明為訴外人東王公司監察人之
      意，確非基於發票意思而為，並為被上訴人所明知，依法自得主張該簽名無效
      ；且被上訴人藉詞簽名僅表明係公司監察人，而非無權更改票期之人所為，致
      上訴人陷於錯誤而為發票行為，上訴人依法亦得主張被詐欺，而撤銷此發票之
      意思表示，職是被上訴人訴請上訴人給付系爭票款，自失所據。
（二）次查，訴外人東王公司因積欠被上訴人貨款，於簽發系爭本票時，業與被上訴
      人達成協議，將該公司客戶所下訂單，交由被上訴人承作，而指示客戶以被上
      訴人名義開具信用狀。雖被上訴人自承確曾與上訴人協議，將訴外人東王公司
      基於紡織品配額取得之客戶訂單交其承作，而由訴外人東王公司指示客戶，以
      被上訴人名義開具信用狀。然被上訴人實際確已取得之押匯款，共有新台幣（
      下同）貳仟陸佰捌拾伍萬貳仟柒佰柒拾玖元，扣除成本後，尚有壹仟伍佰貳拾
      萬柒仟捌佰伍拾伍元，則若上訴人仍應負系爭本票發票人責任，上訴人主張
      依民法第三百三十四條之規定，主張以其對被上訴人所負系爭本票票款債務，
      與被上訴人對其所負債務，互相抵銷。
三、證據：除援用原審之立證方法外，補提訴外人東王公司之變更登記事項卡一份、
    輸出許可證暨出口報單十一份、輸美紡織品出口配額證明書十六份為證。
乙、被上訴人方面：
一、聲明：駁回上訴。
二、陳述：除與原審判決書所載者相同茲予引用外，補稱：上訴人與其父親即東王公
    司之董事黃守智，向被上訴人購買貨物，因用以支付貨款之支票已拒絕往來，上
    訴人始與其父親黃守智持系爭本票來換票，當時上訴人並非系爭本票之發票人，
    俟於八十四年十月三十日，上訴人請求將系爭本票延期，始更改系爭本票之發票
    日、到期日，並於發票人欄簽名，以示負責。而被上訴人於訴外人東王公司停業
    後，雖有使用訴外人東王公司之配額出口產品，惟雙方並無將使用出口配額之利
    潤，與本件支付貨款之本票抵銷之協議；且出口配額之利潤，必須以押匯金額扣
    除布錢、加工成本、布本身之利潤，與出口報單、配額證明無關。至於被上訴人
    使用訴外人東王公司出口配額，僅餘伍拾陸元之利潤。
三、證據：除援用原審之立證方法外，補提押匯證明、存摺影本、押匯款明細表、銀
    行押匯登記資料各一份為證。
    理    由
一、本件被上訴人於原審起訴主張：被上訴人執有上訴人於八十六年六月三十日所簽
    發，八十六年十月三十日到期，票面金額伍佰柒拾萬元之本票一紙，詎屆期提示
    竟不獲兌現，爰依票據關係，請求上訴人給付伍佰柒拾萬元，及自八十六年十月
    三十日起至清償日止，按年息百分之五計算之利息等語。上訴人則以：上訴人並
    非系爭本票之發票人，而系爭本票原係訴外人東王公司，積欠被上訴人貨款所簽
    發，票載發票日原為八十四年六月三十日，到期日原為八十四年十月三十日；嗣
    上訴人係基於訴外人東王公司監察人之地位，更改票載發票日及到期日，俾延長
    日後追索期限；至上訴人雖於系爭本票之發票人處簽名，係應被上訴人之要求，
    表明上訴人係有權更改票據之人而已，確非基於發票意思而為，應適用民法第八
    十六條第二項心中保留之規定而無效；且屬於民法第九十二條，為被上訴人詐欺
    陷於錯誤而為發票行為，上訴人依法亦得將該票據行為撤銷；另訴外人東王公司
    因積欠被上訴人貨款，於簽發系爭本票時，業與被上訴人協議，將訴外人東王公
    司客戶所下訂單，交由被上訴人承作，由被上訴人將利潤返還訴外人東王公司，
    則被上訴人所得之利潤，共有壹仟伍佰貳拾萬柒仟捌佰伍拾伍元，上訴人就此
    主張與被上訴人之票款請求權抵銷，故被上訴人對於上訴人已無債權存在云云，
    資為抗辯。
二、本件被上訴人主張執有發票日為八十六年六月三十日，到期日為八十六年十月三
    十日，票面金額為伍佰柒拾萬元，發票人為上訴人簽名之本票一紙，屆期提示不
    獲兌現之事實，業據其提出系爭本票一紙，並為上訴人所不爭執，則被上訴人此
    部分主張之事實，自堪信為真實。至被上訴人另主張上訴人為系爭本票之發票人
    ，應負擔發票人責任之部分，則上訴人否認之，並以前揭情詞抗辯之。經查：
（一）系爭本票之發票人原為訴外人東王公司，發票日為八十四年六月三十日，到期
      日為八十四年十月三十日，事後因訴外人東王公司未能支付，由上訴人將系爭
      本票之發票日更改為八十六年六月三十日，到期日更改為八十六年十月三十日
      ，上訴人並均於更改之發票日、到期日，以及發票人欄簽名，此有系爭本票在
      卷足憑，亦為兩造所不爭執。是上訴人除了於系爭本票更改之發票日、到期日
      旁簽名之外，並於發票人欄簽名，則上訴人果若是基於訴外人東王公司之監察
      人地位，始更改系爭本票之發票日、到期日，上訴人自應僅於更改之發票日、
      到期日旁簽名，尚不至於系爭本票之發票人欄簽名，故被上訴人主張上訴人係
      基於發票人之地位，始更改系爭本票之發票日、到期日，應堪採信。參以，依
      公司法第八條第一項、第二百零八條第三項規定，股份有限公司之負責人為董
      事，董事長對外代表公司；而訴外人東王公司之董事長為楊翠娟，董事為黃守
      智、黃綵姿，此有訴外人東王公司之變更登記事項卡在卷可稽。雖另依公司法
      第八條第二項規定，股份有限公司之監察人，在執行職務範圍內，亦為公司負
      責人。惟依公司法之相關規定，公司之發票行為，並非監察人之職務，上訴人
      抗辯稱係基於訴外人東王公司監察人之地位，始為訴外人東王公司更改已到期
      之本票，並於系爭本票上簽名，洵無足採。
（二）另依民事訴訟法第二百七十七條規定，當事人主張有利於己之事實者，就其事
      實有舉證之責任。本件上訴人另抗辯稱上訴人於系爭本票上簽名，係因心中保
      留，以及為被上訴人詐欺，始於系爭本票上簽名，系爭本票應屬無效、得撤銷
      ，惟被上訴人均否認之。是依前述民事訴訟法第二百七十七條規定，上訴人自
      應就被上訴人知悉上訴人無欲為發票人之行為，以及為被上訴人詐欺等情，負
      舉證之責任。惟上訴人就此亦未提出證據加以證明，則上訴人抗辯稱上訴人無
      欲為其簽名所拘束，而其情形為被上訴人所明知者，及系爭本票乃因被詐欺而
      為票據行為，應得撤銷，亦無足採。
（三）又上訴人抗辯稱，被上訴人使用訴外人東王公司之出口配額，所得之利潤共有
      壹仟伍佰貳拾萬柒仟捌佰伍拾伍元，上訴人就此主張與被上訴人之票款請求
      權抵銷，然被上訴人僅自認其使用訴外人東王公司之出口配額，利潤僅餘伍拾
      陸元。就上訴人此部分之抵銷抗辯，依上訴人提出之輸出許可證暨出口報單、
      輸美紡織品出口配額證明書，可知被上訴人係使用訴外人東王公司之出口配額
      ，則被上訴人使用訴外人出口配額之利潤，應屬於訴外人東王公司所享有，上
      訴人雖為訴外人東王公司之監察人，上訴人主張就訴外人東王公司對於被上訴
      人之出口配額所得利潤債權，與被上訴人對於上訴人之票款債權抵銷，必須上
      訴人得行使訴外人東王公司對於被上訴人之出口配額所得利潤債權。惟上訴人
      並未提出證據，以證明上訴人已受讓訴外人東王公司對於被上訴人之出口配額
      利潤債權，顯見訴外人東王公司並無將對於被上訴人之債權，讓與上訴人之情
      形，故上訴人抗辯以訴外人東王公司對於被上訴人之債權抵銷，不合民法第三
      百三十四條有關抵銷之規定，上訴人此部分之抵銷抗辯，亦無理由。
三、按本票發票人所負責任，與匯票承兌人同；付款人於承兌後，應負付款之責；票
    據法第一百二十一條、第五十二條第一項分別定有明文。次按，本票之發票人苟
    已於該票據上為合法之發票行為，則對於執票人當然負到期付款之義務；最高法
    院亦著有二十年度上字第一一七八號判例可資參照。綜上所述，上訴人為系爭本
    票之發票人，已為合法之發票行為，自應依前揭票據法第一百二十一條、第五十
    二條第一項之規定，負本票發票人之付款責任。從而，被上訴人依票據關係，請
    求上訴人給付票款伍佰陸拾萬元，及自本票到期日即八十六年十月三十日起至清
    償日止，按年息百分之五計算之利息，為有理由，應予准許。從而，原審為命上
    訴人給付被上訴人伍佰陸拾萬元，及自八十六年十月三十日起至清償日止，按年
    息百分之五計算利息之判決，並依職權宣告假執行，經核並無不合。上訴意旨指
    摘原判決不當，求予廢棄改判，不應准許，其上訴應予駁回。
四、據上論結，本件上訴為無理由，依民事訴訟法第四百三十六條之一第三項、第四
    百四十九條第一項、第四百六十三條、第七十八條，判決如主文。
中      華      民      國    八十九    年      六      月    二十九    日
                        民事第六庭審判長法官  鄭純惠
                                        法官  林鴻達
                                        法官  姜悌文
右為正本係照原本作成
本件判決，被上訴人部分不得上訴。
本件判決，上訴人須以本判決適用法律顯有錯誤為上訴理由時，始得於本判決送達後
二十日內向本院提起上訴狀，如已於本判決宣示後送達前提起上訴者，應於判決送達
後二十日內補具上訴理由（均按他造當事人之人數附繕本），並經本院許可後方得上
訴最高法院。
中      華      民      國    八十九    年      六      月    二十九    日
                                      法院書記官  陳鳳瀴


司法院資訊處製作；財團法人民間司法改革基金會備份。
